【裁判字號】    99,台上,4123
【裁判日期】    990630
【裁判案由】    殺人未遂等罪
【裁判全文】
最高法院刑事判決            九十九年度台上字第四一二三號
上  訴  人  甲○○
選任辯護人  張淑琪律師
上  訴  人  丙○○
選任辯護人  林期律師
上  訴  人  乙○○
選任辯護人  俞兆年律師
上列上訴人等因殺人未遂等罪案件，不服台灣高等法院台中分院
中華民國九十九年三月二日第二審判決（九十八年度上訴字第一
二四四號，起訴案號：台灣彰化地方法院檢察署九十七年度偵字
第七五九六、七七五一、八二三０、八五七五、八五七六、九四
二六號），提起上訴，本院判決如下：
    主  文
原判決關於甲○○、丙○○、乙○○部分均撤銷，發回台灣高等
法院台中分院。
    理  由
本件原判決認定上訴人甲○○、丙○○、乙○○有如其事實欄所
載之犯行，因而撤銷第一審關於其等部分之科刑判決，改判仍依
想像競合犯，從一重論處甲○○、丙○○、乙○○共同未經許可
持有制式步槍及共同殺人未遂二罪刑，固非無見。
惟查：(一)、科刑之判決書，須將認定之犯罪事實詳記於事實欄，
然後於理由內逐一說明其憑以認定之證據，以使事實與理由兩相
一致，方為合法。倘事實認定與理由說明不相一致，或事實或理
由欄內之記載，前後齟齬，即有理由矛盾之違法。又未經許可持
有槍枝、子彈罪，其持有之繼續為行為之繼續，至持有行為終了
時，均論以一罪，不得割裂。若持有之後以之犯他罪，兩罪間之
關係，端視其開始持有之原因、動機或目的為斷。如於非法持有
槍枝、子彈行為繼續中另起意犯罪，應以數罪併罰論處；若行為
人為犯特定罪之目的而持有槍枝、子彈，雖其持有槍枝、子彈之
時間、地點與目的所犯特定罪之時間、地點，在自然意義上非完
全一致，然就事件整體過程予以客觀觀察後，苟形式上獨立之行
為，彼此之間具有全部或一部不可割之一致性或事理上之關聯性
，且犯罪目的單一，依一般社會通念，認應評價為一行為，自應
適用想像競合犯之規定論以一罪，方符合刑罰公平原則。本件依
原判決事實欄二之記載，王俊偉（另案通緝中）與甲○○、丙○
○、乙○○於民國九十七年七月間，基於犯意之聯絡，共同研商
殺害丁○○之計畫，其間王俊偉並指導丙○○、甲○○使用槍枝
，嗣於同年月二十九日，由王俊偉交付所載槍枝、子彈予甲○○
、丙○○、乙○○，三人於同日投宿台中縣沙鹿鎮「佛羅倫斯」
汽車旅館並確認持槍殺害丁○○之計畫內容後，先後於同月三十
、三十一日起，持槍枝、子彈前往彰化市「卦山月圓」等地尋覓
丁○○未果，嗣於同年八月一日上午，在彰化縣和美鎮發現丁○
○行蹤，旋即跟躡其後，伺丁○○下車進入某五金行返回車輛之
際，由甲○○基於共同殺人之犯意，持槍向丁○○掃射後，三人
始行逃逸，丁○○經送醫救治，倖免於死亡等情。乃認定甲○○
、丙○○、乙○○與王俊偉自始即計劃持槍枝、子彈殺害丁○○
，王俊偉並交付該三人槍枝、子彈以遂行計畫，嗣由甲○○、丙
○○、乙○○本於執行計畫內容，於持有槍枝、子彈行為繼續之
同時，自九十七年七月三十日持續尋覓丁○○，至同年八月一日
上午查悉丁○○行蹤後，始執行前揭計畫而實行殺人犯行。則甲
○○、丙○○、乙○○與王俊偉自始即計畫持槍殺害丁○○，繼
而本此目的計畫相關犯罪，再由甲○○、丙○○、乙○○以取得
之槍枝、子彈為執行，其持有槍枝、子彈與殺人之目的，始終相
同，且整體行為在客觀上又具備不可分割之一致性及關聯性，依
原判決此部分認定之事實，其法律上之評價，為以一行為而觸犯
槍砲彈藥刀械管制條例第七條第四項未經許可持有制式手槍、第
十二條第四項未經許可持有子彈及刑法第二百七十一條第二項、
第一項殺人未遂罪，而有想像競合犯規定之適用。原判決理由則
以殺人未遂罪與未經許可持有槍枝、子彈罪，二行為時間及地點
未密接難以分割，又犯意各別、罪名有異，實難評價為一行為，
應予分論併罰（見原判決第二十頁第十八至二一行）。並於主文
甲○○、丙○○、乙○○部分，分別諭知共同殺人未遂、共同未
經許可持有制式步槍等罪刑，致事實之認定與理由欄、主文欄內
之說明，不相一致，自有理由矛盾之違法。(二)、刑事訴訟法第一
百五十九條之二所定得為證據之傳聞例外，必符合被告以外之人
於檢察事務官、司法警察（官）調查中所為之陳述，與審判中不
符，其先前之陳述，具備「可信性之情況保證」及「必要性」之
證據適格要件，始例外承認其先前所為之陳述，為有證據能力。
故事實審法院於被告以外之人於審判中之陳述，與其先前在審判
外調查之陳述有所不符，導致應為相異之認定時，如仍擬使用該
被告以外之人先前審判外之陳述作為判斷之依據，即須先就該審
判外之陳述如何具備傳聞例外證據適格之要件為必要之調查，並
依調查所得，於理由內扼要說明其如何具體審酌比較、觀察先前
之陳述與審判中之陳述外部狀況之異同，以及先前之陳述究竟有
何得以依自由之證明認定係在有其可信為真實之特別情況下所為
，並其主要待證事實之存在或不存在，縱以其他證據替代，亦無
由達到同一目的之心證理由，始為適法。本件原判決固認證人即
共同被告丙○○於警詢及審判中之陳述不符，然原判決並未就丙
○○先前警詢之陳述如何得為證據，為必要之調查及與審判中之
陳述作具體之比較說明、審認，即憑空臆測丙○○於警詢之證述
距案發日較近，當時記憶自較深刻，且無來自被告或其他成員同
庭之壓力而出於不實之指控，應具較可信之特別情況等旨（見原
判決第十二頁(三)），已嫌抽象，並失所據，復採為甲○○、乙○
○部分之判斷依據（見原判決第二一頁倒數第六行以下），尤難
謂適法。(三)、卷宗內之筆錄及其他文書可為證據者，審判長應向
當事人、代理人、辯護人或輔佐人宣讀或告以要旨，為刑事訴訟
法第一百六十五條第一項所明定。事實審法院於審判期日就文書
證據踐行上揭調查程序，旨在使被告澈底了解該等文書記載之內
容及意涵，而為充分之辯論，以使法院形成正確之心證。故文書
證據如未經法院於審判期日依照上揭法定程序踐行調查，即不得
作為事實判斷之依據。原判決以卷附甲○○於另案審理之供述為
上訴人等犯罪之證據之一（見原判決第二二頁第五行以下），惟
稽諸原審審判筆錄之記載，審判長似未曾將該筆錄內容依法宣讀
或告以要旨予上訴人等及其辯護人辨認及辯論之機會（見原審卷
(二)第五三頁以下），遽採為斷罪之依據，自屬違背法令。上訴意
旨均執以指摘原判決該部分為不當，非無理由，應認該部分有撤
銷發回更審之原因。
據上論結，應依刑事訴訟法第三百九十七條、第四百零一條，判
決如主文。
中    華    民    國  九十九  年    六    月   三十   日
                      最高法院刑事第十一庭
                          審判長法官  石  木  欽
                                法官  洪  佳  濱
                                法官  韓  金  秀
                                法官  段  景  榕
                                法官  周  煙  平
本件正本證明與原本無異
                                      書  記  官
中    華    民    國  九十九  年    七    月    六    日
                                                     M

司法院資訊處製作；財團法人民間司法改革基金會備份。
